臺灣高等法院刑事判決　　　　　　　　96年度上易字第1278號
　　上　訴　人　台灣桃園地方法院檢察署檢察官
　　被　　　告　乙○○
　　　　　　　　　　　　　弄2.
　　被　　　告　丙○○
上列上訴人因被告詐欺案件，不服臺灣桃園地方法院96年度易字
第57號，中華民國95年4月23日第一審判決（起訴案號： 臺灣桃
園地方法院檢察署95年度偵字第26000號），提起上訴， 本院判
決如下：
    主  文
上訴駁回。
    理  由
一、公訴意旨略以：丙○○係甲○○之外孫，其得知甲○○於民
    國95年9月間遭某詐騙集團詐騙財物後，竟夥同乙○○， 共
    同基於意圖為自己不法所有之犯意聯絡，向甲○○詐稱有管
    道將遭詐騙之財物取回，致甲○○誤信為真，而先後於同年
    9月28日上午9時30分及同年10月2日上午10時30分許， 前往
    龍潭郵局提領新台幣（下同）5萬元及8萬元，並分別在其住
    處及龍潭棒球場旁交付予乙○○。丙○○及乙○○事後非但
    未替甲○○追討財物更否認有上開收受現金之行為，甲○○
    始知受騙。因認丙○○及乙○○共同犯刑法第339條第1項之
    詐欺取財罪。
二、按被告未經審判證明有罪確定前，推定其為無罪。犯罪事實
    應依證據認定之，無證據不得認定犯罪事實。不能證明被告
    犯罪者，應諭知無罪之判決。刑事訴訟法第154條第1項、第
    2項，及同法第301條第1項前段，分別定有明文。 復按刑事
    訴訟上證明之資料，無論其為直接證據或間接證據，均須達
    於通常一般之人均不致有所懷疑，而得確信其為真實之程度
    ，始得據為有罪之認定，若其關於被告是否犯罪之證明未能
    達此程度，而有合理之懷疑存在時，致使無從形成有罪之確
    信，在刑事訴訟「罪疑唯輕」、「無罪推定」原則下，依據
    「罪證有疑，利於被告之證據法則，即不得遽為不利被告之
    認定，最高法院76年台上字第4986號判例意旨曾強調此一原
    則，足資參照。此即學說上所稱基於嚴格證明法則下之「有
    罪判決確信程度」，對於被告是否犯罪之證據應證明至「無
    庸置疑」之程度，否則，於無罪推定原則下，被告自始被推
    定為無罪之人，對於檢察官所指出犯罪嫌疑之事實，並無義
    務證明其無罪，即所謂不「自證己罪原則」，而應由檢察官
    負提出證據及說服之責任，如檢察官無法舉證使達有罪判決
    之確信程度，以消弭法官對於被告是否犯罪所生之合理懷疑
    ，自屬不能證明犯罪，即應諭知被告無罪。再告訴人之告訴
    ，係以使被告受刑事訴追為目的，是其陳述是否與事實相符
    ，仍應調查其他證據以資審認。最高法院52年台上字第1300
    號判例亦有明文。又按被害人所述被害情形如無瑕疵，而就
    其他方面調查又與事實相符，其供述固足採為科刑之基礎，
    倘其指述被害情形尚有瑕疵，則在此瑕疵未究明前，遽採為
    論罪科刑之根據，即難認為適法。最高法院61年台上字第30
    99號判例。
三、檢察官認被告2人涉有前述犯罪事實， 無非係以告訴人即被
    害人甲○○之證言，及甲○○帳戶存簿之提領明細影本，以
    及被告乙○○不否認曾與告訴人前往告訴人所指之金融機構
    及棒球場，又告訴人與被告丙○○有親戚關係，當不致有誣
    指情事等合理推論等為證據。 訊據被告2人則堅決否認有為
    上述犯行，被告丙○○辯稱：因為不會開車，而舅舅甲○○
    急著領錢，所以請請友人乙○○開車去載甲○○，不知道為
    何會被告等語；被告乙○○則辯稱：因為與丙○○去甲○○
    家看丙○○生病的外公，因而見過甲○○，甲○○說我的伯
    伯曾金日騙他們80萬元，希望我連絡曾金日出面，之後應丙○○請求，曾經駕車陪同甲○○夫妻去合作金庫領錢，我在
    車上等，然後順道去駕訓班找丙○○，接著就載甲○○夫妻
    離開，並未收取任何金錢等語。經查：
四、證據能力部分
(一)按被告以外之人於審判外之言詞或書面陳述，除法律有規定
  　者外，不得作為證據。被告以外之人於審判外之陳述，雖不
    符前4條（指刑事訴訟法第159條之1至第159條之4） 之規定
    ，而經當事人於審判程序同意作為證據，法院審酌該言詞陳
    述或書面陳述作成時之情況，認為適當者，亦得為證據。刑
    事訴訟法第159條第1項、第159條之5第1項， 分別定有明文
    。至非屬供述證據之其他文書證據或物證，基於刑事訴訟法
    第159條係兼採直接審理原則及傳聞法則（立法理由參見）
    ，而「同意性法則」亦屬採直接審原則國家之共通例外法則
    ，是類推上述同意性法則之意旨，當事人既不爭執，本院又
    認具證據能力不致侵害當事人權利，而具相當性者，同具證
    據能力。查被告等對於檢察官所提出之證人即檢察官所指之
    被害人甲○○於審判外陳述之警詢、偵查訊問筆錄，均不爭
    執證據能力，本院亦查無證據證明該等證據有不法取得之情
    事，致影響真實性，是該等審判外筆錄及文書具相當之可信
    性，依據及類推適用前述「同意性」之傳聞法則例外規定，
    被告以外之人於審判外之陳述筆錄均具證據能力。詳細說明
    之必要。
(二)按除第159條之1至第159條之3之情形外，下列文書亦得為證
    據：（一）除顯有不可信之情況外，公務員職務上製作之紀
    錄文書、證明文書。（二）除顯有不可信之情況外，從事業
    務之人於業務上或通常業務過程所須製作之紀錄文書、證明
    文書。（三）除前二款之情形外，其他於可信之特別情況下
    所製作之文書。刑事訴訟法第159條之4定有明文。查檢察官
    所提出之存簿提領明細一件，屬其他於可信之特別情況下所
    製作之文書，認具證據能力，且依據前述「同意性」及「相
    當性」之意旨，當事人對此等文書證據亦不爭執證據能力，
    自具證據能力。
五、經查，檢察官提出甲○○之存簿明細表，固得證明甲○○帳
    戶內，分別於95年9月28日、10月2日各提領5萬元及8萬元。
    惟該兩筆款項究竟是否交給被告2人及如何交付， 在被告等
    均否認情況下，端賴檢察官聲請傳喚之證人即被害人甲○○
    證言，惟原審於詰問過程中發現告訴人甲○○對答甚不流暢
    ，時有答非所問，且陳述多有前後不一情事，其證言瑕疵處
    處，可信性甚低，本即得以無法證明被告犯罪，諭知無罪。
    惟為發見真實，及於公平正義之維護，原審仍依職權調查證
    據，傳喚甲○○之妻魏屘圓及證人曾金日到庭，惟查以證人
    之證言有諸齟齬、矛盾等不一致之處：
  (一)按以被告丙○○之母徐玉香係甲○○之胞妹，業據證人徐玉
    香、甲○○證述在卷。是丙○○應為甲○○之「外甥」，並
    非「外孫」，檢察官起訴書所載顯有誤認，惟查檢察官顯係
    依據甲○○於警詢及偵查所述，甲○○警詢中稱丙○○為「
    外孫」，偵查中又改稱「姪子」，足見甲○○對此亦有陳述
    不清情事，輔以其原審審判期日證述表現，其智識程度應較
    常人稍差，合先敘明。
　(二)就被告持以詐騙被害人等之緣由部分：證人甲○○於主詰問
  　時先係結證稱，因95年9月間遭詐騙集團詐騙80萬元， 被告
    等告知可以幫忙要回，所以委請被告等幫忙， 始分別交付5
    萬元及8萬元等語。所述雖與警詢筆錄相符， 惟與偵查中向
    檢察官所證述之60萬元，已有出入。復經被告乙○○行反詰
    問時，證人甲○○又稱遭詐騙集團詐騙60萬元，且係其妻魏
    屘圓至郵局提領等語。另經原審訊問證人魏屘圓結證稱，係
    於95年9月18日遭金光黨詐騙60萬元， 並詳細陳述其遭詐騙
    經過謂：「早上去買菜碰到一個婦人，帶我坐上她開的一輛
    紅色轎車，把我載到龍潭，她說她也要去買菜，她拿一大包
    說裡面有錢，要我去領錢跟她換錢，她先載我去我家拿印章
    跟存摺，把我載到郵局去，她在外面等，還教我說如果有人
    問我領這麼多做什麼，就說是兒子要娶老婆用的，我自己進
    去郵局領錢，領出來之後我拿給她，她把我載到804醫院 ，
    給我那包東西，叫我自己回去，我回家一看都是鋁箔包飲料
    」等語。輔以魏屘圓所提出之龍潭郵局存摺明細觀之，該帳
    戶於95年8月4日確實有61萬餘元之保險金匯入，是所述遭詐
    騙一事，雖未見其有報案之紀錄，尚屬可疑，惟除非魏屘圓
    有意欺騙甲○○，否則本院尚難推翻魏屘圓之陳述。然就本
    案委請事由而言，經原審再次訊問證人究竟係委請被告處理
    遭詐騙60萬元或80萬元之事，證人魏屘圓、甲○○始證稱係
    80萬元，且係遭乙○○之伯父曾金日所詐騙，並非金光黨所
    詐騙之事。而證人魏屘圓、甲○○對於何以先前陳述係委請
    處理詐騙集團詐騙80萬元之事，竟答稱「講錯了」、「記錯
    了」等語帶過。按不論60萬元或80萬元，均係為數不小之數
    字，證人等究竟以何原因委請被告等處理，證述前後不一，
    且證詞反覆，自難僅以講錯或記錯，即足合理解釋。更何況
    甲○○始終堅稱乙○○要求50萬元之代價幫忙索回遭詐騙之
    金額等語，不論係要索回60萬元或80萬元，以50萬元之代價
    顯然不合比例，甲○○此處證言之可信性亦低。
  (三)就曾金日究竟有無積欠魏屘圓、甲○○80萬元之部分：魏屘
    圓證稱曾金日曾陸續向其借錢，前後一共約85萬元，拒不清
    償，而有詐騙之情。訊據證人曾金日否認詐騙魏屘圓、甲○○80萬元，並稱根本未向其等借款等語。魏屘圓、甲○○則
    無法提出任何借據或票據等足茲證明曾金日欠款之證據。甚
    且自魏屘圓所有唯一之存款帳戶，龍潭郵局存摺明細觀之，
    除93年間有8萬元之現金存款存入， 以及95年8月4日有61萬
    餘元之保險金匯入外，該帳戶幾乎為空戶，更足證明魏屘圓
    並無能力借貸曾金日85萬元，且甲○○亦自承從未見過曾金
    日向其妻借貸，均係聽自以曾金日所言可信，而合理的推論
    是，魏屘圓並未借貸曾金日金錢，而係甲○○每次給魏屘圓
    財物，均遭魏屘圓花用完畢，因無法交代去向，祇好說借給
    曾金日，魏屘圓對此推論亦不否認在卷。
  (四)就95年9月28日提領5萬元如何處理部分：甲○○於原審96年
    3月13日審判期日， 即先係證乙○○開車載甲○○一個人去
    領，後又改稱甲○○之妻也有跟去，嗣又證稱係甲○○自己
    一個人去領，並於領回後在家中交給乙○○等語。其證詞反
    覆，已有可疑。且此部分與被告丙○○無涉，並經被告乙○○否認在卷，又無任何證人足以佐證其交付乙○○之事實，
    甚且證人魏屘圓於原審96年4月9日庭訊時，經隔離甲○○之
    情形下，證稱甲○○領出來的5萬及8萬元係交給魏屘圓，魏
    屘圓並證稱係其找被告等可以幫忙處理曾金日之欠款等語（
    參見原審審判筆錄第11頁）。雖魏屘圓於其後又更異其證言
    ，稱不知道5萬元係交給誰等語， 惟已與先前之陳述不一致
    ，且與甲○○之證言衝突，輔以甲○○於審判庭上證詞反覆
    之表現，其證言之可信性令人啟疑。
  (五)就95年10月2日提領8萬元如何處理部分：被告乙○○固不否
    認搭載甲○○、魏屘圓2人去領錢， 惟並未取走該筆現金等
    語。訊據甲○○、魏屘圓對於如何由乙○○搭載，以及至丙○○駕訓班找丙○○，該筆現金係交給乙○○，再交由丙○○，或係逕由甲○○交給丙○○等情，供詞多所不符及矛盾
    。甚且證人魏屘圓於96年4月9日原審審判期日經隔離甲○○
    訊問下，改證稱8萬元係在車上交給魏屘圓， 魏屘圓騙甲○○稱，現金在車上已交給乙○○，其實乙○○當日係單純載
    其等夫妻去領錢而已等語（參見原審審判筆錄第10至第12頁
    ）。而甲○○亦一度證稱，8萬元在車上係交給魏屘圓， 並
    未親手交給乙○○等語（參見同日審判筆錄第16頁）。證人
    甲○○、魏屘圓既為夫妻，其等證言經核前後不一，互核亦
    多所牴觸，輔以本院上述所推論，魏屘圓因為將甲○○所給
    之金錢花用殆盡，所以佯稱借給曾金日之合理結果，魏屘圓
    自承甲○○交付8萬元給魏屘圓之證言，當屬可信。是該8萬
    元是否交付乙○○，顯屬可疑。
  (六)又查，自證人甲○○另提出其所有之桃園縣龍潭鄉農會帳戶
    明細觀之，該帳戶於95年10月2日因定存到期存入10萬元 ，
    同日即提領現金，提領時間恰與檢察官所起訴自合作金庫帳
    戶提領之8萬元同日。 有桃園縣龍潭鄉農會帳戶明細一件在
    卷足證。經訊據甲○○，不否認於95年10月2日同日， 分別
    自桃園縣龍潭鄉農會帳戶及合作金庫帳戶各 提領8萬元及10
    萬元，惟究係先提領何筆款項，甲○○證述10萬元係在之後
    提領在卷。惟無論先提領何筆款項，如依甲○○之證言，乙○○要求50萬元代價，9月28日已先給付5萬元，因為乙○○
    認為不夠，而於10月2日又提領8萬元，則同日提領之10萬元
    亦應交付乙○○或丙○○，方係合理之行為，惟甲○○自稱
    並未交付乙○○，而係因為家中缺錢， 所以才會於10月2日
    急著提領10萬元等語。惟既然家中缺錢急用，何以寧先交付
    乙○○8萬元，再提領10萬元？足見魏屘圓所證述，8萬元係
    交付給魏屘圓之語，更為可信，合理之推論係，甲○○、魏
    屘圓於95年10月2日當日急需用錢， 而請乙○○載其等領取
    8萬元，惟經魏屘圓占為己用並推稱交給乙○○， 造成甲○○祇有再去提領另帳戶之10萬元，此時深信乙○○、丙○○
    詐騙其金錢之甲○○，自無可能又找被告等來搭載其至農會
    提領，所以如甲○○所言，由其自行前往農會提領。因而被
    告乙○○所辯，10月2日當天僅係應丙○○之請， 去甲○○
    家載甲○○夫妻至合作金庫領錢，當屬合理懷疑。
  (七)末查依乙○○所述，載甲○○夫妻領完錢後，順道至駕訓班
    找丙○○，經本院依龍潭鄉○地路線圖觀之，乙○○並非順
    道，反係繞遠路，原審曾以此質問被告乙○○，被告乙○○
    不能提出合理解釋；被告丙○○自承與舅舅、舅媽甲○○、
    魏屘圓不常往來，卻不否認於95年10月2日之後， 魏屘圓常
    常打電話來揚稱其等詐騙， 以及10月2日當日何以急電丙○○找人載其等去領錢，無法提出合理之解釋。惟本件關鍵證
    人極告訴人甲○○之證言，既有如上多所瑕疵，並與魏屘圓
    之證言多所矛盾，以及本件係魏屘圓自己私吞甲○○之金錢
    ，亦為合理懷疑，自難僅憑被告等對於上述不合常情之舉，
    不能提出合理解釋，即遽斷被告等犯行。證人徐水燕於本院
    判期日雖到庭證述被告人有對甲○○詐欺等語，惟其證稱：
    並未親眼看見，均是來自甲○○父親告知等語，因其證述內
    容係屬未親身經歷之傳聞證據，而無證據能力，自無從作為
    認定被告有對甲○○詐欺犯行之認定。
  (八)綜上所述，公訴檢察官所指出之證據方法，經調查證據之結
  　果，對於被告等是否確有自甲○○處取得5萬元及8萬元，既
    有如前之合理懷疑，而檢察官未能說服本院消弭該等合理之
    懷疑。既無法證明被告等有收取金錢，更難謂其等有檢察官
    所指詐欺犯行。
六、檢察官所指證明方法，不足以證明被告等確有為詐欺犯行。
    此外，本院依職權調查本案現存及相關範圍之任何事證，仍
    查無其他積極之證據，足認被告等確有檢察官所指犯行，是
    不能證明被告等有罪，依法自應均諭知無罪之判決，以示審
    慎。
七、原審因認被告罪證不足，而為被告無罪之諭知，尚無違誤，
    公訴人上訴意旨仍執前詞，指摘原判決不當，請求撤銷改判
    ，尚無理由，上訴應予駁回。
據上論斷，應依刑事訴訟法第368條，判決如主文。
本案經檢察官周誠南到庭執行職務。
中　　華　　民　　國　　96　　年　　8　　月　　23　　日
 　　　　　　 刑事第４庭    審判長法　官   蔡秀雄
                                  法　官   鄭水銓
                                  法　官   周煙平
以上正本證明與原本無異。
不得上訴。
                                  書記官   蕭麗珍
中　　華　　民　　國　　96　　年　　8 　　月　　28　　日
